【裁判字號】    97,訴,1461
【裁判日期】    980115
【裁判案由】    違反台灣地區與大陸地區人民關係條例等
【裁判全文】
臺灣屏東地方法院刑事判決              97年度訴字第1461號
公  訴  人  臺灣屏東地方法院檢察署檢察官
被      告  乙○○
            甲○○
                    （現內政部入出國及移民署新竹收容所）
上列被告因違反台灣地區與大陸地區人民關係條例等案件，經檢
察官提起公訴（97年度偵字第5859號）本院判決如下：
    主  文
乙○○共同違反不得使大陸地區人民非法進入臺灣地區規定，處
有期徒刑壹年，減為有期徒刑陸月。
甲○○共同連續行使明知為不實之事項，而使公務員登載於職務
上所掌之公文書，足以生損害於公眾，處有期徒刑拾月，減為有
期徒刑伍月，如易科罰金，以銀元佰元即新臺幣玖佰元折算壹
日，緩刑年。
    事  實
一、乙○○明知大陸地區人民不得非法入境台灣地區，竟於民國
    92 年9月間，經由綽號「阿坤」之真實姓名年籍不詳之成年
    男子介紹，以新臺幣（下同）5 萬元之代價，同意前往大陸
    地區與大陸地區人民辦理假結婚。乙○○遂與「阿坤」共同
    基於使大陸地區女子非法入境台灣之犯意聯絡，先由「阿坤
    」帶領並無結婚真意之乙○○於92年9 月11日經由高雄市小
    港機場搭機至澳門後，再轉機至福州機場入境大陸地區，並
    由另一名綽號「荳荳」之真實姓名年籍不詳之成年女子，介
    紹同無結婚真意、僅欲藉假結婚得以配偶名義來臺之大陸地
    區女子甲○○，乙○○遂與「阿坤」及甲○○3 人，共同基
    於行使使公務員登載不實文書之概括犯意聯絡，先由乙○○
    及甲○○於92年9 月26日大陸地區浙江省舟山市辦理結婚公
    證手續，並取得舟山市公證處所核發之（2003）浙舟證民字
    27 57 號結婚公證書。嗣乙○○於同年9 月27日返國並持上
    開大陸地區出具之結婚公證書，向財團法人海峽交流基金會
    （下稱海基會）申請驗證，並於92年10月9 日取得海基會所
    核發之「財團法人海峽交流基金會（92）南核字第054042
    號證明書」。其後，其2 人推由乙○○於同年92年10月15日
    持上開海基會證明書、結婚公證書至屏東縣瑪家鄉戶政事務
    所填具「結婚登記申請書」，申請辦理結婚登記，使不知情
    之承辦公務員經形式審查後，將乙○○與甲○○之結婚之不
    實事項，登載於職務上所掌之戶籍謄本之公文書內，足以生
    損害於戶政機關管理戶籍之正確性。嗣又再由乙○○於同年
    10月17日檢附前揭不實戶籍謄本，填具「大陸地區人民進入
    臺灣地區保證書」，向屏東縣政府警察局內埔分局三民派出
    所（現併入瑪家分駐所）辦理對保事宜而行使之，復於同年
    10月23日再委託不知情之許雅芬向內政部警政署入出境管理
    局以探親為由申請甲○○來臺，並將上開證明書、結婚公證
    書、保證書及使公務員登載不實之戶籍謄本等文件交付承辦
    人員而行使之。嗣經內政部警政署入出境管理局承辦人員為
    實質審查後，核發甲○○來臺之旅行證，准許入境臺灣。甲
    ○○遂於93年2 月29日非法入境臺灣。
二、案經內政部入出國移民署專勤隊第二大隊屏東縣專勤隊報告
    臺灣屏東地方法院檢察署檢察官偵查起訴。
    理  由
壹、程序部分：
一、按「被告以外之人於審判外之陳述，雖不符前4 條之規定，
    而經當事人於審判程序同意作為證據，法院審酌該言詞陳述
    或書面陳述作成時之情況，認為適當者，亦得為證據」、「
    當事人、代理人或辯護人於法院調查證據時，知有第159 條
    第1 項不得為證據之情形，而未於言詞辯論終結前聲明異議
    者，視為有前項之同意」。刑事訴訟法第159 條之5 第1 項
    、第2 項分別定有明文。其立法意旨在於傳聞證據未經當事
    人之反對詰問予以核實，原則上先予排除。惟若當事人已放
    棄反對詰問權，於審判程序中表明同意或視為同意該等傳聞
    證據可作為證據，基於尊重當事人對傳聞證據之處分權，及
    證據資料愈豐富，愈有助於真實發見之理念，且強化言詞辯
    論主義，使訴訟程序得以順暢進行，上開傳聞證據亦均具有
    證據能力。經查，被告乙○○、甲○○除各就他方於警詢及
    偵查中之陳述均不爭執其證據能力外，就入出國移民署屏東
    縣專勤隊科員之偵查報告、訪談筆錄等本院所引用卷內被告
    以外之人於審判外之陳述，於審判程序亦不爭執其證據能力
    ，且未於言詞辯論終結前聲明異議，本院審酌前開證據資料
    作成時或為承辦之內政部入出國移民署專勤隊隊員在日常辦
    公所在之專勤隊內偵訊室依法詢問，並以全程錄音方式擔保
    過程之正當性；或為專勤隊員至受詢問人住處查訪，詢畢均
    由受詢人審視記載內容後簽名以示與所述意旨相符，不當製
    作之可能性極低，應認有證據能力，且與待證事實具有關聯
    性，認為適宜作為本案之證據，故均有證據能力，合先敘明
    。
貳、實體部分：
一、前揭犯罪事實，業據被告乙○○於警詢、偵訊及本院審理時
    均自白不諱，並有屏東縣瑪家鄉戶政事務所結婚登記申請書
    、財團法人海峽交流基金會證明書、大陸地區浙江省省舟山
    市公證處結婚公證書暨結婚證、戶籍謄本、委託書、大陸地
    區人民進入臺灣地區旅行申請書、大陸地區人民進入臺灣地
    區保證書、被告乙○○之旅客出入境明細表及紀錄查詢各1
    份在卷可佐（警卷第16至33頁），是其犯行事證明確，應堪
    認定。
二、訊據被告甲○○矢口否認有何假結婚之犯行，辯稱：「當初
    是乙○○到浙江娶我，乙○○告訴我說他家裡有田有洋房，
    年收入4 、50萬元，我家鄉的人『蘇琴』介紹我認識乙○○
    ，乙○○告訴我說我過來臺灣他會給我錢，我跟乙○○不是
    假結婚，我們認識10幾天後就去辦理結婚登記，我相信乙○
    ○才過來臺灣」云云，經查：
 (一) 上開假結婚之事實，業據證人即同案被告乙○○於本院審理
    時證述綦詳，核與其於偵訊中所證：「我當初答應和甲○○
    辦理假結婚是為了賺錢，我後來沒有拿到錢，阿坤答應要給
    我5 萬元，但是沒有我，我還和阿坤的女朋友荳荳借了3 百
    元人民幣」等語（偵卷第7 頁）及其於警詢中所證：「我們
    （與甲○○）的婚姻不屬實，我當時生活經濟比較有困難，
    大約於92年7 月左右有位平地男子綽號『阿坤』到我家找我
    ，請我到大陸辦理假結婚，約定當我在大陸辦完結婚登記後
    回來台灣，就會以新台幣5 萬元做為報酬，當時我同意他們
    前往大陸辦理假結婚，事隔幾天後阿坤到我家索取我身分證
    、戶籍謄本、相片說要幫我辦理護照用…我們到浙江省定海
    區下公車後再由另一名大陸女子綽號荳荳負責接待及帶我們
    在定海區辦理結婚登記，我去大陸地區之食宿及機票都由阿
    坤處理」（警卷第4 、5 頁）等語相符，從而可知被告係為
    賺取5 萬元始充當「人頭」，而與被告甲○○結婚，雙方並
    無結婚之真意。又被告乙○○已對其自身假結婚之事實坦承
    不諱，其無端指證同案被告甲○○並無從形成對自己有利之
    處，且若雙方確係真結婚更無須如此證述令自身受刑事責任
    ，是證人乙○○既無設詞誣陷被告甲○○之必要，其證詞應
    可採認。
 (二) 又被告甲○○於93年入境約10天後，未申請工作證即前往鄭
    阿素家裡從事看護清潔工作，並住在鄭阿素家裡等情，已據
    其於警詢中供承明確（警卷第10、14頁），是其結婚來臺在
    未有工作證時即出外工作，則其來臺之目的為何非無疑義，
    其復於審理時供稱：「乙○○沒有跟我住在高雄，我從2004
    年到臺灣，在我來臺灣的第1 、2 年住在我同鄉那裡，後來
    第3 、4 年以後做看護，我住在雇主家裡，我做看護期間我
    有跟乙○○聯絡，我做完看護3 、4 個月就回被告乙○○家
    ，回家住多久不一定，少則兩天時間，最長不一定」等語，
    證人乙○○亦證稱：「（甲○○）後來沒有工作時，就會回
    來一、兩天後再去朋友家」等語（本院卷第38頁），據此可
    知被告甲○○於入境臺灣後至被查獲之4 年間，大部分時間
    均在外工作而鮮少與證人乙○○共同生活，或縱使無工作回
    去，也僅只待1 、2 天隨即離去前往朋友家居住，此情已與
    一般正常夫妻相處模式迥不相同；又被告甲○○返回證人乙
    ○○住處，係因懼怕警察發現其無實際居住該處之事實，此
    觀證人乙○○所證稱：「甲○○離家後曾經回來我家，沒有
    工作時就會回來，剛開始是因為警察會找」等語（本院卷第
    38 頁） 即可得知，並與被告甲○○於審理時所述：「我出
    去1 、2 天被告就打電話告訴我說警察在找了，叫我趕快回
    來」及於警詢時所供稱：「剛來台時警察都常來查戶口，所
    以我都有出去，然後3 個月以後出去找工作，1 個月回去住
    2 、3 天，但如果臨時警察查戶口或有事在找我，乙○○就
    會通知我回去」等語互核一致（警卷第14頁）。此外，本院
    依職權令專勤隊隊員至被告乙○○上開住家附近查訪，鄰居
    呂春妹、彭健雄均表示並沒有見過被告甲○○與證人乙○○
    有共同居住之事實，有專勤隊隊員訪談筆錄2 份在卷可佐（
    本院卷第21、22頁），綜上足認，被告甲○○並無與證人乙
    ○○有共同居住並生活一事甚明。
 (三) 被告甲○○復辯稱伊與乙○○初次見面，乙○○承諾其有洋
    房有田，年收入大概50萬左右，伊才與之結婚云云，惟查，
    被告甲○○於來臺前從事裁縫工作，平均1 個月約在5 、6
    百元人民幣，而其為與被告乙○○結婚來臺，花用自身積蓄
    並向人借貸總計達人民幣4 萬元等情，業據其供承在卷（警
    卷第14頁），又觀被告乙○○之出入境明細表與結婚證日期
    ，2 人認識至多15日，而被告甲○○為一46歲之成年女子，
    非無社會經驗，僅憑被告乙○○一面之詞即對其經濟狀況深
    信不疑，並甘冒風險，貿然付出其5 、6 年之積蓄後隻身來
    臺，其所辯顯與常情有違，不足採信。
 (四) 綜上所述，被告甲○○並無與被告乙○○有結婚之真意，其
    與被告乙○○假結婚一事至為灼然，其犯行事證明確，洵堪
    認定。
三、新舊法比較：
  (一)被告等行為後，刑法第28條共同正犯之範圍，已修正限縮於
    共同實行犯罪行為者始成立共同正犯，排除陰謀犯、預備犯
    共同正犯；新舊法就共同正犯之範圍與累犯之要件，既因此
    而有變動，自均屬行為後法律有變更，而非僅屬文字修正，
    應有新舊法比較適用之問題（最高法院96年台上字第395 、
    3773號判決意旨參照）。然無論適用修正前或修正後之該條
    規定，對被告均無有利或不利之情形，依刑法第2 條第1 項
    前段之規定，自應適用修正前刑法第28條共同正犯之規定。
  (二)被告乙○○所犯臺灣地區與大陸地區人民關係條例79條第1
    項之罪，與所犯行使使公務員登載不實文書罪間，顯有方法
    、結果之牽連關係，依修正前刑法第55條規定，應從一重處
    斷，於適用新法時應分論併罰，修正後刑法之規定並非較有
    利於被告，依刑法第2 條第1 項前段規定，仍應適用修正前
    刑法第55條後段規定，從一較重使大陸地區人民非法進入臺
    灣地區罪處斷。
  (三)被告2 人行為後，刑法第56條連續犯之規定業經刪除，此刪
    除雖非犯罪構成要件之變更，但顯已影響行為人刑罰之法律
    效果，自屬法律有變更。又修正後之刑法既已刪除連續犯之
    規定，則被告等上述犯行依修正後之刑法應以數罪併罰論斷
    之，若依修正前之刑法規定，則可以連續犯論以一罪，比較
    新舊法之規定，修正後之規定並非較有利於被告，依刑法第
    2 條第1 項前段之規定，應適用修正前刑法第56條連續犯之
    規定。
  (四)臺灣地區與大陸地區人民關係條例第79條第1 項法定刑為罰
    金及刑法第214 條罰金刑部分：被告2 人行為後，刑法第33
    條第5 款業經修正，修正後刑法第33條第5 款規定「罰金：
    新臺幣一千元以上，以百元計算之。」，與修正前刑法第33
    條第5 款規定「罰金：一元以上。」不同。比較新舊法結果
    ，以舊法較有利於行為人，故依刑法第2 條第1 項前段規定
    ，本案關於臺灣地區與大陸地區人民關係條例第79條第1 項
    及刑法第214 條之法定刑罰金部分，自應適用修正前刑法第
    33條第5 款規定。
  (五)綜上比較結果，本件應整體適用修正前刑法對被告乙○○及
    甲○○較為有利。
四、論罪科刑之部分：
 (一) 按臺灣地區與大陸地區人民關係條例第79條第1 項處罰違反
    同條例第15條第1 款所定使大陸地區人民非法進入臺灣地區
    罪，凡非經合法手續進入者皆包含之。行為人使大陸地區人
    民以假結婚真入境之脫法方式，進入臺灣地區，即該當本罪
    ，自非以偷渡者為限（最高法院92年度臺上字第40號判決意
    旨參照）。次按戶籍登記簿為戶政機關公務員職務上所掌之
    公文書，戶政機關對於申請戶政登記之人是否為夫妻關係，
    並無實質審查權。本件被告乙○○於與被告甲○○辦理假結
    婚後，至戶政機關辦理結婚登記，使該管公務員將其2 人結
    婚之不實事項登載於戶籍登記簿，並據以核發戶籍謄本，足
    生損害於戶政機關管理戶政資料之正確性，並持上開登載不
    實之戶籍謄本屏東縣政府警察局內埔分局三民派出所填載保
    證書，及向入出境管理局（下稱境管局）申請入境而行使之
    ，使上開大陸地區人民得以非法進入臺灣地區之行為，自係
    使公務員將不實事項登載於所掌公文書復持該公文書行使之
    行為，準此，被告乙○○違反臺灣地區與大陸地區人民關係
    條例第15條第1 款之規定，使大陸也區人民甲○○非法進入
    臺灣地區，核其所為係犯同條例第79條第1 項之使大陸地區
    人民非法進入臺灣地區罪。被告乙○○、甲○○將其等不實
    之婚姻關係向戶政機關申請登記取得戶籍謄本復持以行使之
    行為，另犯使公務員登載不實罪及行使使公務員登載不實之
    公文書罪，其中使公務員登載不實之低度行為，為其後行使
    使公務員登載不實之高度行為所吸收，不另論罪。被告2 人
    及綽號「阿坤」之男子利用不知情之許雅芬向內政部警政署
    入出境管理局行使不實公文書，均為間接正犯。被告乙○○
    使大陸地區人民非法進入臺灣地區部分，與綽號「阿坤」之
    男子有犯意聯絡及行為分擔，為共同正犯；其行使使公務員
    登載不實之公文書部分，亦與被告甲○○及綽號「阿坤」之
    男子有犯意聯絡及行為分擔，亦為共同正犯；又被告乙○○
    與被告甲○○先後2 次行使使公務員登載不實之公文書之犯
    行，時間緊接，犯罪構成要件相同，顯係基於概括犯意反覆
    為之，為連續犯，應依修正前刑法第56條規定，論以1 連續
    行使使公務員登載不實之公文書罪，並加重其刑。又被告乙
    ○○所犯前揭使大陸人民非法進入臺灣地區罪及行使不實文
    書罪間，有方法結果之牽連關係，爰依修正前刑法第55 條
    後段規定，從一重以使大陸地區人民非法進入臺灣地區罪處
    斷。
 (二) 爰審酌被告乙○○為貪小利，非法使大陸人民入境臺灣，已
    破壞我國對兩岸人民交流之管制，有危害我國社會安寧之虞
    ，且其與被告甲○○使公務員將不實事項登載於所掌公文書
    並持以行使之行為，足生損害戶政機關對身分管理及戶籍之
    正確性，惟念及其犯後坦承犯行，態度尚佳；另審酌被告甲
    ○○為圖來臺工作，竟以假結婚之方式來臺，企圖以合法外
    觀掩護其非法目的，容易造成我國加重對大陸地區人民入境
    管制及查緝，有侵害正當合法進入我國之大陸地區人民權益
    可能，並將神聖之婚姻做為藉以來臺謀生之工具，犯後又一
    再飾詞狡辯，態度非佳等一切情狀，分別就被告乙○○、甲
    ○○量處如主文所示之刑。又被告2 人犯罪時間均在96年 4
    月24日之前，核與中華民國96年罪犯減刑條例第2 條第1 項
    第3 款所定減刑要件相符，復無同條例第3 條第1 項所定不
    予減刑之情形，爰依同條例第7 條之規定，減其宣告刑2 分
    之1 。被告甲○○行為時刑法第41條第1 項前段原規定易科
    罰金之折算標準為一元以上三元以下折算一日，依修正前罰
    金罰鍰提高標準條例第2 條前段（現已刪除）規定，就其原
    定數額提高為100 倍折算1 日，則易科罰金折算標準，原為
    銀元100 元以上300 元以下折算1 日，經折算為新臺幣後，
    應以新臺幣300 元以上900 元以下折算為1 日。惟95年7 月
    1 日修正公布施行後刑法之易科罰金標準為新臺幣1,000 元
    、2,000 或3,000 折算一日，是修正後刑法易科罰金折算標
    準已提高，比較修正前後之易科罰金折算標準，應以修正公
    布施行前之規定，較有利於被告。則被告甲○○所減得之刑
    應依同條例第9 條，適用修正前刑法第41條第1 項前段規定
    ，諭知易科罰金之折算標準。
 (三) 末查被告甲○○未曾因故意犯罪受有期徒刑以上刑之宣告，
    此有臺灣高等法院被告前案紀錄表在卷可稽，其因一時失慮
    ，致罹刑典，經此教訓應能知所警惕而無再犯之虞，本院認
    其所受之刑之宣告以暫不執行為適當，爰併依刑法第74條第
    1 項第1 款諭知3 年之緩刑期間，以啟自新。又緩刑應適用
    現行刑法第74條規定，附此敘明（最高法院95年第8 次刑事
    庭會議決議意旨參照）。
據上論斷，應依刑事訴訟法第299 條第1 項前段，臺灣地區與大
陸地區人民關係條例第79條第1 項，刑法第2 條第1 項前段、第
11條前段、修正前刑法第28條、第216 條、第214 條，修正前刑
法第55條、第56條、現行刑法第74條第1 項第1 款、修正前第41
條第1 項、修正前罰金罰鍰提高標準條例第2 條前段、中華民國
九十六年罪犯減刑條例第2 條第1 項第3 款、第7 條、第9 條，
判決如主文。
本案經檢察官陳鼎文到庭執行職務。
中    華    民    國    98    年     1    月    15    日
                  刑事第二庭    審判長法  官  黃國永
                                      法  官  陳松檀
                                      法  官  劉怡孜
以上正本證明與原本無異。
如不服本判決應於收受判決後10日內向本院提出上訴書狀，並應
敘述具體理由；其未敘述上訴理由者，應於上訴期間屆滿後20日
內向本院補提理由書（均須按他造當事人之人數附繕本）「切勿
逕送上級法院」。
中    華    民    國    98    年    1     月    17    日
                                     書記官  馮得弟
附錄本案論罪科刑法條：
中華民國刑法第214條
（使公務員登載不實罪）
明知為不實之事項，而使公務員登載於職務上所掌之公文書，足
以生損害於公眾或他人者，處3 年以下有期徒刑、拘役或5 百元
以下罰金。
中華民國刑法第216條
（行使偽造變造或登載不實之文書罪）
行使第 210 條至第 215 條之文書者，依偽造、變造文書或登載
不實事項或使登載不實事項之規定處斷。
臺灣地區與大陸地區人民關係條例第15條
下列行為不得為之：
一、使大陸地區人民非法進入臺灣地區。
臺灣地區與大陸地區人民關係條例第79條第1 項
違反第十五條第一款規定者，處一年以上七年以下有期徒刑，得
併科新臺幣一百萬元以下罰金。


司法院資訊處製作；財團法人民間司法改革基金會備份。
